福建高等法院金門分院民事判決
109年度建上易字第1號
上  訴  人  陸軍馬祖防衛指揮部

法定代理人  廖建興  
訴訟代理人  利明偉  
            劉旻昕  
            劉大可  
被 上訴 人  煒軒工程有限公司

法定代理人  柳淑芬  
訴訟代理人  張珮琦律師
            陳明良律師
上列當事人間請求給付承攬報酬事件，上訴人對於中華民國109
年8月5日福建連江地方法院108年度建字第1號第一審判決提起上
訴，本院於110年9月29日言詞辯論終結，判決如下：
    主  文
上訴駁回。
第二審訴訟費用由上訴人負擔。
　　事實及理由
壹、程序方面：
    本件於本院審理中，上訴人之法定代理人由章元勳變更為廖
    建興，有國防部民國110年7月22日國人管理字第1100161913
    號令在卷可稽，業經廖建興具狀聲明承受訴訟(本院卷第215
    至220頁)，核無不合，應予准許。 
貳、實體方面：
一、被上訴人主張：伊與上訴人於104年3月4日就南竿地區空調
    電力改善工程(下稱系爭工程)簽立工程採購承攬契約(下稱
    系爭契約)，總工程款新臺幣(下同)275萬元，伊繳納履約保
    證金13萬7,500元。伊於同年月27日申報開工，並依圖施工
    ，於同年5月27日申報完工。詎上訴人於104年10月7日表示
    終止契約，僅提存57萬1,114元，尚有工程款214萬8,369元
    、履約保證金137,500元、保固保證金2萬9,517元，共計231
    萬5,386元未還等情。爰依系爭契約法律關係、民法第490條
    及不當得利之法律關係提起本件訴訟，求為命上訴人給付上
    開金額及自起訴狀繕本送達翌日即105年11月7日起至清償日
    止按年息5%計算利息之判決。原審判決上訴人應給付75萬9,
    423元本息，駁回被上訴人其餘請求，上訴人就其敗訴部分
    提起上訴，被上訴人答辯聲明：上訴駁回(被上訴人就其請
    求材料費223萬7,681元、工程款超過151萬8,724元、履約保
    證金超過7萬5,941元、應付違約金29萬2,645元敗訴部分，
    未上訴而確定)。
二、上訴人則以：被上訴人並未完成系爭工程，伊同意被上訴人
    於104年6月19日停工，至同年月29日復工。惟被上訴人並未
    依約完工及修補缺失，伊因此依系爭契約第21條第1項第7、
    8、11款規定終止契約，被上訴人於104年10月12日收受終止
    通知。伊於104年10月23日以函通知被上訴人，系爭工程依9
    8萬3,881元計價予以驗收。嗣伊將系爭工程另行發包榮發企
    業工程行施作，並已施作完畢。又系爭工程於104年3月27日
    開工，工期60日曆天，應於同年5月26日竣工，被上訴人自1
    04年5月27日起至同年10月12日契約終止日止，共計逾期139
    日，應計罰違約金38萬2,250元。系爭工程結算金額98萬3,8
    81元，扣除違約金38萬2,250元、保固保證金2萬9,517元，
    及應由被上訴人負擔之提存費用1,000元後，被上訴人僅能
    請求57萬1,114元，伊已將上開金額予以提存。又被上訴人
    未依約完工，伊自得不發還保證金等語，資為抗辯。於本院
    聲明：㈠原判決不利於上訴人部分廢棄。㈡上開廢棄部分，被
    上訴人在第一審之訴及假執行之聲請均駁回。
三、兩造不爭執事項：　　
  ㈠被上訴人於104年3月3日投標上訴人所招攬之「系爭工程（案
    號：000-0000000000000000）」，以275 萬元得標。被上訴
    人於同年3月4日繳納履約保證金13萬7,500元，兩造並簽立
    系爭契約。
  ㈡被上訴人依系爭契約第7條約定於104年3月27日開工，工期60
    日曆天，於同年5月27日發函向上訴人申報完工。
  ㈢因兩造對於系爭契約施工範圍有爭議，上訴人同意被上訴人
    自104年6月19日停工，至同年6月29日復工。上訴人於同年1
    0月7日以被上訴人有系爭契約第21條第1項第7款、第8款、1
    1款之情形，單方終止系爭契約，被上訴人於同年10月12日
    收受上訴人終止系爭契約之通知。
  ㈣上訴人已依系爭契約為被上訴人提存57萬1,114元，被上訴人
    已領取該金額。
  ㈤系爭工程總表及系爭工程材料明細表確實均為系爭契約文件
    。
  ㈥上訴人於104年4月29日發函通知被上訴人第一次材料驗收紀
    錄及缺失。
  ㈦上訴人於104年5月11日發函通知被上訴人第二次材料驗收及
    第一次驗收缺失已全部改進。
  ㈧上訴人於104年6月4日發函回覆被上訴人不同意被上訴人於同
    年5月27日申報竣工，並通知系爭工程缺失及於同年5月28日
    起計算違約金。
  ㈨上訴人於104年6月18日與被上訴人開協調會，被上訴人由高
    士建參加。
  ㈩上訴人於104年6月25日召開第二次協調會，被上訴人未到場
    。
  上訴人於104年6月26日發函通知被上訴人復工及未依圖施工
    ，並限期30日完工。
  上訴人於104年6月30日發函通知被上訴人於8月上旬辦理驗收
    。
  上訴人於104年7月9日發函通知被上訴人於同年月26日前完工
    ，並於8月上旬辦理驗收。
  被上訴人分別於104年7月13日發函、104年8月2日存證信函，
    通知上訴人本案未辦理驗收但上訴人已先使用部分應先部分
    驗收。
  上訴人於104年8月11日發函通知被上訴人計價付款及驗收。
  上訴人於104年8月28日發函通知被上訴人同年9月14日召開工
    程計價協調會議。
  104年9月14日工程計價協調會議，被上訴人由張士良出席參
    加。
  104年9月29日被上訴人發函對上訴人工程計價明細表之計價
    方式與金額表示異議。
  104 年11月13日上訴人發函通知被上訴人繳納保固金、罰鍰
    金額總數及履約保證金不予發還。
  對於系爭工程第一次材料檢驗表及第二次材料檢驗表，已檢
    驗合格並放置於營區內。
  檢驗合格材料放置地點與施工地點不同。
四、本院之判斷：
(一)被上訴人就系爭工程尚未完工：
 1、本件被上訴人於104年3月27日申報開工，於同年5月27日申
    報完工（原審卷一第134頁）。惟上訴人認為被上訴人就系
    爭工程計有5處8項缺失（下稱系爭缺失），屬於合約應完成
    工項尚未完成，因此不同意被上訴人申報竣工等語（原審卷
    二第24-25頁）。被上訴人則於104年7月2日函覆：本案施工
    時均依照材料明細表、施工圖及施工說明施作，上函所列工
    程缺失，部分非本案施工範圍及項目，本公司無法施作等語
    （原審卷一第150頁）。故本件首應探究者，厥為系爭缺失
    是否屬系爭工程範圍？亦即被上訴人就系爭工程是否業已完
    工？
 2、按乙方（即被上訴人）履約所供應或完成之標的，應符合契
    約規定，無減少或滅失價值或不適用通常或約定使用之瑕疵
    ，且為新品；驗收程序：乙方應於履約標的預定竣工日前或
    竣工當日，將竣工日期書面通知監造單位/ 地區工營處及甲
    方（即上訴人），該通知須檢附工程竣工圖表。甲方應於接
    到該通知之日起7 日內會同監造單位/ 地區工營處及乙方，
    依據契約、圖說或貨樣核對竣工之項目及數量，以確定是否
    竣工；依第1 目查核之日起30日內，由甲方所屬之地區工營
    處辦理初驗，並做成初驗紀錄。初驗合格並取得使用執照（
    無則免）及完成水電、升降設備、消防安全、無障礙設施設
    備等檢查後，甲方應於20日內辦理驗收，並作成驗收紀錄…
    ；查驗、測試或檢驗結果不符合契約規定者，甲方得予拒絕
    ，乙方應於限期內免費改善、拆除、重作、退貨或換貨…，
    為系爭契約第十五條第㈠款、第㈡款、第㈤款分別所約定。故
    系爭工程完工時，被上訴人應先申請竣工、經上訴人初驗合
    格後，辦理驗收、作成紀錄，程序始為完成。經查，被上訴
    人主張系爭工程已完工乙情，雖據提出104年5月27日函為證
    （原審卷一第134 頁），惟該函文內容僅略以：本公司（即
    被上訴人）承攬貴部（即上訴人）系爭工程已於104年5月27
    日完工，呈請貴部擇期並派員等語，故該函僅能證明被上訴
    人於當時先向上訴人申報竣工乙情，尚不能證明系爭工程業
    已完工之事實。又佐以上訴人分別於⑴同年6月4日以函覆被
    上訴人不同意被上訴人於同年5 月27日申報竣工，並通知系
    爭工程缺失；⑵於同年6 月26日通知被上訴人復工及未依圖
    施工，並限期30日完工；⑶於同年6 月30日通知被上訴人於8
    月上旬辦理驗收；⑷於同年7月9日通知被上訴人於同年月26
    日前完工，並於8月上旬辦理驗收；⑸於同年8月11日通知被
    上訴人計價付款及驗收等情，以及兩造於同年6 月18日召開
    協調會，被上訴人並由其人員高士建參與等節，益證上訴人
    就系爭工程業已完工乙節，並未同意。故被上訴人主張系爭
    工程已完工云云，尚屬有疑。
 3、又系爭契約是否完工等情，經兩造同意由中華民國電機技師
    公會（下稱中華電機公會）鑑定（原審卷三第77頁正反面）
    ，中華電機公會107年7月16日鑑定報告書（下稱鑑定報告書
    ）鑑定結果為：1.⑹工作表A2的「迴路名稱」和「電纜規格
    」欄是鑑定技師從契約工程圖中整理出來認為應該施工的迴
    路，其右邊「計算/ 實測」欄中有數值的代表該條線路已經
    施工，因此可以量得長度；打「X 」符號的迴路代表未施工
    ，包括下列三種情況：A.如前述之既有線路，非本期的工作
    ，但工程圖中未標示者；B.施工期間更改電纜線規格，原本
    設計圖所標示的規格即不施工；C.應施工而未施工的項目…
    。其中屬於C的項目占了打「X」符號的大部分，這些項目在
    工作表A2的第3 行「被上訴人意見」中都有敘述。⑺綜合以
    上所述，由於工作表A2中打「X 」符號的迴路為數不少，且
    大部分屬於上述⑹.C，可以確認：A.被上訴人並未履約完工
    （見鑑定報告書第8 至21、43至44頁），並觀鑑定報告書工
    作表A2項次4 、5、6、7、7-1、7-3、9、10、10-1、10-2、
    11、12、15、19、20-4、20-5、20-6、20-7、20-8、22-1、
    22-2、33、36、37、46的「計算/ 實測」欄中全部或部分均
    打「X」，可知被上訴人就系爭工程未施工比例甚高之事實
    。再佐以被上訴人提出104年8月13日、14日驗收報告（見原
    審卷二第29至36頁），驗收報告驗收結果中明確記載數項施
    工項目與契約、圖說、貨樣規定不符及其情形，並有被上訴
    人人員高士達、張士良簽名等情，足認上訴人抗辯系爭工程
    尚未完工之事實，應屬可信。
 4、按系爭契約第二條第㈠款第4目工作事項約定：依據契約文件
    （包括但不限於投標、決標、權責劃分表、補充規定、設計
    圖、施工規範等文件）完成本工程標的之施工、保固等工作
    。又系爭契約所稱圖說，係指甲方（即上訴人）依契約提供
    乙方（即被上訴人）之全部圖樣及其所附資料。另由乙方提
    出經甲方認可之全部圖樣及其所附資料，包含必要之樣品及
    模型，亦屬之。圖說包含（但不限於）設計圖、施工圖、構
    造圖、工廠施工製造圖、大樣圖等，系爭契約第一條第㈠款
    第10目有所約定（原審卷一第18頁）。又按本工程施工說明
    書、圖樣、與詳細表等，如遇有不符，或有疑問之處，應即
    詢問監造單位，並依契約第一條辦理；其施工方法及材料之
    規格，圖樣如無特別註明，概以施工規範為準，如施工規範
    無註明，但為工程習慣上所不可缺者，乙方應依照工程慣例
    辦理，不應藉詞推諉，或要求加價，若有價差應予減帳，為
    第1章施工規範總則第4目有所明定（原審卷二第234頁）。
    惟查，系爭契約工程圖面包括單線圖和平面圖，而系爭契約
    兩者標示工作範圍並不一致，有些用電負載標示於單線圖上
    但平面圖卻找不到，有些標示於單線圖上的負載卻是既有線
    路，並非本期工作，圖上沒有交代等情，此有系爭鑑定報告
    書在卷可參（見鑑定報告書第43頁），堪信，系爭工程圖確
    有標示不一致之情。而該等施工項目既已於契約工程圖面中
    予以標註（見鑑定報告第43頁），自應由被上訴人負責供應
    或施作，鑑定報告亦同此認定（見鑑定報告第43頁）；何況
    被上訴人遇有圖說不明或有衝突時，揆諸前開說明，亦應詢
    問監造單位，再依系爭契約第一條辦理，上訴人方能知悉有
    圖說不明之情形，而非由被上訴人擅自認定非施作範圍，因
    此被上訴人主張系爭缺失並非系爭契約工程範圍，其已依約
    完工云云，尚不足採。
 5、被上訴人主張施作項目未出現於原設計圖，或上訴人要求應
    施作之材料實際上未採購，上訴人應依採購法辦理契約變更
    等語。惟按契約價金之給付，依契約價金總額結算；採契約
    價金總額結算給付者，未列入標單項目，如經甲方確認屬漏
    列且未於其他項目中編列者，得依第三條第㈠款經雙方合意
    以書面辦理契約變更增加契約價金；溢列項目亦同。未列入
    單價分析項目及數量，其已於契約（含工程圖說）載明或繪
    明應由乙方施作或供應或為乙方完成履約所必須者，仍應由
    乙方負責供應或施作，不得據以請求加價；契約價金總額，
    除另有規定外，為完成契約所需全部材料、人工、機具、設
    備、交通運輸、水、電、油料、燃料及施工所必須之費用。
    分別為系爭契約第三條第㈠款、第四條第㈢款、第五條第㈡款
    第9目所約定（原審卷一第20、21、26頁）。顯見兩造所約
    定系爭契約為價金總額結算契約，約定之總額為完成系爭契
    約所需全部材料、人工、機具、設備、交通運輸、水、電、
    油料、燃料及施工所必須之費用；又已於系爭契約（含工程
    圖說）載明或繪明應由被上訴人施作或供應或完成履約所必
    須者，仍應由被上訴人負責供應或施作，不得據以請求加價
    。準此，系爭缺失之工程項目既已載明於契約工程圖面，揆
    諸上開說明，自應由被上訴人負責施作，故被上訴人主張上
    訴人應依採購法辦理契約變更云云，尚無可採。又契約價金
    總額，依上開約定，包括為完成契約所需全部材料及施工所
    必須之費用，則被上訴人抗辯因材料未採購故未為系爭缺失
    項目之施作，亦無理由。
 6、被上訴人另主張上訴人104 年6月18日驗收照片與於同年5月
    30日初次完工驗收有不同之處等語。惟按甲方就乙方履約標
    的為查驗、測試或檢驗之權利，不受該標的曾通過其他查驗
    、測試或檢驗之限制，系爭契約第十五條第㈥款約定甚明（
    原審卷一第55頁）。參以104年6月4日陸馬防工字第1040003
    089號函內容第2 點明確記載：本部（即上訴人）已於104年
    5月30日辦理完工查驗，所見缺失計有5處8項如附件，均屬
    合約應完成工項，因此不同意貴公司（即被上訴人）申報竣
    工等語（原審卷一第135頁），可見同年5月30日應非初次完
    工驗收一情，甚為灼然；且依系爭契約第十五條第㈥款規定
    ，上訴人並不受前次查驗之限制，仍有再次查驗權利，故上
    訴人即使已為查驗亦可再次查驗，更可推知再次查驗結果未
    必一定相同，否則何須規定上訴人再次查驗權利；又上訴人
    於同年5 月30日查核既已發現系爭缺失即知系爭工程尚未完
    工，自可通知被上訴人未竣工之事實，無須待被上訴人施工
    項目全部查驗再行通知，是被上訴人以上訴人提出同年6月1
    8日照片與同年5月30日查驗缺失不同，主張同年6 月18日照
    片及所列缺失不可採信等情，亦不可採。
 7、綜上，被上訴人就系爭工程確有未按約完工之情，堪以認定
    。
(二)上訴人終止契約應屬合法：
 1、按乙方履約，有下列情形之一者，甲方得以書面通知乙方終
    止或解除契約之部分或全部，且不補償乙方因此所生之損失
    ：(11)乙方未依契約規定履約，自接獲甲方書面通知次日起
    10日內或書面通知所載較長期限內，仍未改正者，分別為系
    爭契約第二十一條第(十一)款所約定。
 2、經查，系爭契約兩造約定被上訴人應於104年3月27日開工日
    起60日曆天即同年5月26日完工等情，此有系爭契約在卷可
    參（原審卷一第27頁），惟被上訴人如前述並未完成，上訴
    人嗣於同年6月26日通知被上訴人未依圖施工，請於同年月2
    9日復工，並限期30日完工（原審卷一第139-140頁），再於
    同年7月9日再次通知被上訴人於同年月26日前完工，並於8
    月上旬辦理驗收（原審卷一第221頁），嗣於同年10月7日以
    陸馬防工字第1040005956函號函終止系爭契約（原審卷一第
    157-158頁），有上開函文在卷可參。且系爭工程既未完工
    ，足認被上訴人有未依契約規定履約之事實。又被上訴人於
    接獲上訴人上開限期完工書面所載30日即104年7月26日仍未
    完工，業已符合前揭系爭契約第二十一條第(十一)款之要件
    ，自得以書面通知被上訴人終止系爭契約，從而上訴人終止
    契約自屬合法，被上訴人抗辯上訴人終止契約不合法云云，
    尚屬無據。
(三)被上訴人請求上訴人給付材料費用223萬7,681元部分：
 1、按契約所需工程材料、機具、設備、工作場地設備等，除契
    約另有規定外，概由乙方自備；乙方自備之材料、機具、設
    備，其品質應符合契約之規定，進入施工場所後由乙方保管
    ，並負責該等財產損失及損壞之風險。其非經甲方書面同意
    ，均不得擅自運離；履約標的未經驗收移交接管單位接收前
    ，所有已完成之工程及到場之建材工料、機具、設備，乙方
    負善良保管人之保管責任，如有損壞缺少，概由乙方負責。
    其屬上述由乙方放置工地現場並經檢驗合格之建材工料等等
    ，倘經甲方估驗計價付款（含預付款）者，其所有權當然歸
    屬甲方。分別為系爭契約第八條第㈠款、第㈢款、第九條第㈧
    款所約定（原審卷一第29、36頁）。可知，系爭工程材料應
    由被上訴人自備，且被上訴人自備之材料品質應經上訴人檢
    驗以確保該材料品質符合系爭契約約定；且履約標的未經驗
    收移交接管單位接收前，系爭工程材料均由被上訴人負善良
    保管人之保管責任，系爭工程材料於未經估驗計價付款或預
    付款者，系爭工程材料所有權仍屬被上訴人所有，於驗收點
    交後方才移轉與上訴人。
 2、又系爭契約第三條第㈢款及第五條第㈡款兩造約定採驗收後乙
    次付款方式支付，且不採預付款等情，此有系爭契約在卷可
    稽（原審卷一第20、22頁），可見系爭契約並未採預付款及
    估驗計價付款。又被上訴人所提出上訴人104年4月29日陸馬
    防工字第1040002226號函及104年5月11日陸馬防工字第1040
    002529號函中主旨及說明一雖有記載材料驗收紀錄表案及驗
    收缺失計有…等語，有上開2 函及所附系爭工程材料檢驗表
    在卷可參（原審卷一第167 頁、原審卷二第42頁），惟觀上
    開2 函所附資料，其名稱分別為系爭工程第一次檢驗表及系
    爭工程第二次檢驗表，且該檢驗表內容亦僅記載材料名稱及
    規格之檢驗是否合格之情形，何況上訴人104年4月25日陸馬
    防工字第1040002151號函及104年5月11日陸馬防工字第1040
    002529號函中主旨及說明亦有記載第二次材料進場查驗、第
    一次查驗所見缺失、查驗材料、規格及相關證明文件均符合
    契約規定及第一次材料查驗缺失等字，亦有上訴人104年4月
    25日陸馬防工字第1040002151號函及104年5月11日陸馬防工
    字第1040002529號函在卷可憑（原審卷一第168至170頁、原
    審卷二第41至44頁），可知上開2 函內容所稱驗收應非兩造
    系爭契約所約定驗收程序，而係系爭契約所約定檢驗程序。
    是被上訴人主張系爭契約所採購之材料業已進場經上訴人驗
    收合格，故上訴人應給付材料費用223萬7,681元云云，亦不
    足採。
(四)上訴人全部應給付被上訴人工程款151萬8,724元：
 1、按乙方因第㈠ 款情形接獲甲方終止或解除契約通知後，…；
    對於已施作完成之工作項目及數量，應會同監造單位/ 地區
    工程處辦理結算，並拍照存證，乙方不會同辦理時，甲方得
    逕行辦理結算；必要時，得洽請公正、專業之鑑定機構協助
    辦理。…；契約經依第㈠款規定或因可歸責於乙方之事由致終
    止或解除者，甲方得自通知乙方終止或解除契約日起，扣發
    乙方應得之工程款，包括未領取之工程估驗款、全部保留款
    等，並不發還乙方之履約保證金。本契約經甲方自行或洽請
    其他廠商完成後，如扣除甲方未完成本契約支付之一切費用
    及所受損後有剩餘者，甲方應將該差額給付乙方；洽其他廠
    商完成之必要者，亦同。如有不足者，乙方應將該項差額賠
    償甲方，分別為系爭契約第二十一條第㈢款、第㈣款所約定。
    本件上訴人雖已依系爭契約第二十一條第㈢ 款逕行辦理結算
    ，惟兩造對於已結算外其他施作部分是否已完成仍有爭議，
    是對於被上訴人已結算以外施作部分，被上訴人認為已施作
    且完成亦應結算，並依系爭契約向上訴人請求，自應對此部
    分負舉證之責。
 2、經查，兩造對於上訴人所作之計價項目表是否正確及若計價
    有誤，依被上訴人完工程度上訴人應給付之報酬為何乙節，
    亦經中華電機公會鑑定為：⑴從表1和表2看來，已計價數量
    與調查結果的安裝數量略有差異，所影響的價錢列於表9 和
    表10。⑵表9為直接工程費的計算，是根據原證3-1及附證二
    的項目所作；表10為工程總價的計算，是根據原證3-1第1頁
    的項目所作。逾期罰款與履約保證金是否退還都不在考慮之
    列。⑶從表9 看來，直接工程費部分，馬防部（即上訴人）
    原本計價98萬3,881元，鑑定調查結果，建議給付132萬2,02
    6元，…。⑷包含其他間接費用及營業稅之總價列於表10。…。
    經核對，原證3-1第1頁契約總表的金額完全符合該表「備註
    」欄所列公式，因此表10乃根據原證3-1第1頁「備註」欄的
    公式推算，…依該表計算鑑定結果應給付總價為151萬8,724
    元。⑸無熔絲開關和電纜線等，依照契約材料明細表的規定
    ，需要餘料繳回，本應計算餘料費用，但因沒有繳回餘料的
    簽收文件，無法列出繳回數量，表9乃從略（見鑑定報告書
    第45頁），再觀鑑定報告書表9與表10計算之內容（見鑑定
    報告書第48至52頁），足認上訴人所製作之計價項目表對於
    部分被上訴人已施工尚未計價之事實，揆諸前開說明及鑑定
    報告書內容，依被上訴人完成工程程度，上訴人應給付被上
    訴人151萬8,724元。又被上訴人雖主張因上訴人終止契約無
    法辦理餘料繳回等語，惟依系爭契約第二十一條第㈢款約定
    ，兩造於終止契約後仍應辦理結算，被上訴人仍可餘料繳回
    ，是被上訴人此部分主張，難認有據。
 3、另上訴人雖抗辯系爭鑑定書將其另行發包予榮發企業工程行
    （下稱榮發工程行）之工項誤予計入系爭工程範圍等語，並
    提出被上訴人未施工項目、榮發工程行施作項目影本為憑（
    原審卷三第216至225頁）。被上訴人固不爭執榮發工程行施
    作項目形式真正，但爭執另行發包施作項目與系爭工程施工
    項目並不相同或無重疊之處，而上訴人雖提出自製重複發包
    項目對照表(原審建字卷第53-57頁)，並指出黃色標記部分
    是榮發工程行另行施作部分，惟上訴人於105年6月14日將被
    上訴人未施工部分，以89萬元發包予榮發工程行施作完成，
    有承攬契約等文件在卷足憑(原審卷三第80-93頁)。嗣原審
    將兩造間對於施作工程項目及內容之爭執項目對照表(原審
    卷三第99-105頁)，交付鑑定機關，中華電機公會通知兩造
    各自準備資料，定期至現場會勘，並據以作成鑑定報告書，
    一一說明其認定之理由，有該公會106年12月28日電機技師
    （全國）字第10612520號函在卷可稽(原審卷三第127-142頁
    )。而上訴人就其該部分抗辯，並未能舉證以實其說；況上
    訴人將被上訴人未施作部分，以89萬元另行發包，加計鑑定
    報告認應給付被上訴人之工程款151萬8,724元，合計240萬8
    ,724元，並未逾系爭工程原定工程總價275萬元，均難認有
    將榮發工程行施作部分重複計價予被上訴人，是上訴人此部
    分抗辯，並無足採。　　
(五)上訴人應返還被上訴人履約保證金7萬5,941元：
 1、按工程部分完工後，有部分先行使用之必要或已履約之部分
    有減損滅失之虞者，應先就該部分辦理驗收或分段查驗供驗
    收之用，並就辦理部分驗收者支付價金及起算保固期，可採
    部分驗收方式者，優先採部分驗收…；履約保證金為契約金
    額5%，於驗收合格後發還；乙方所繳納之履約保證金及其孳
    息部分或全部不予發還之情形：4.因可歸責於乙方之事由，
    致部分終止或解除契約者，依該部分所占契約金額比率計算
    之保證金；全部終止或解除契約者，全部保證金，分別為系
    爭契約第十四條第㈤款第4目、第十五條第㈨款所約定。從系
    爭契約採行部分驗收而仍須支付價金及起算保固期觀之，可
    知上訴人若採行部分驗收，雖有可歸責於被上訴人之事由時
    ，亦僅能部分終止契約而不得全部終止契約，就已施作部分
    之履約保證金應比例發還，方符合兩造所約定系爭契約之意
    旨。
 2、經查，本件上訴人自承驗收部分為部分驗收（參原審108 年
    度建字第1號卷【下稱建字卷】第126頁），以及上訴人104 
    年11月13日陸馬防工字第1040006947號函中說明一內容明確
    記載：依契約第十五條第㈨項（應為第十五條第㈨款誤載）規
    定，請貴公司繳納保固金2萬9,517元整等字樣（見原審卷一
    第163 頁），應可認定上訴人於被上訴人未完工後有採部分
    驗收之事實。是系爭工程既經上訴人部分驗收，則上訴人終
    止契約應為部分終止契約而非全部終止契約。又上訴人終止
    既為部分終止契約，且本院認定被上訴人已施作完成部分上
    訴人應給付151萬8,724元，該151萬8,724元中，除已驗收部
    分外，其餘部分仍應認為非系爭契約所約定終止契約不予發
    還部分，是依系爭契約第十五條第㈨款規定，應將此部分之
    保證金返還。履約保證金為13萬7,500元，則此部分上訴人
    應返還7萬5,941元與被上訴人（計算式：137,500元－137,50
    0元（2,750,000元－1,518,724元）÷2,750,000元＝75,941元
    ，小數點以下四捨五入）。上訴人抗辯得全部不予發還，尚
    屬無據。
(六)上訴人應返還被上訴人保固保證金2萬9,517元：
 1、按保證金之發還情形如下：3.保固保證金為契約金額3%於保
    固期滿且無待解決事項後30日內發還；保固期之認定：1.起
    算日： (1)全部完工辦理驗收者，自驗收結果符合契約規定
    之日起算。(2) 有部分先行使用之必要或已履約之部分有減
    損滅失之虞，辦理部分驗收者，自部分驗收結果符合契約規
    定之日起算。(3)…。2.保固年限：1年，分別為系爭契約第
    十四條第㈢款第3目、第十七條第㈠款所約定。
 2、經查，上訴人自承就系爭工程金額98萬3,881 元，於提存時
    有扣除保固保證金2萬9,517元等語（原審卷四第42頁反面）
    ，如前所述系爭工程既經部分驗收，其保固年限依系爭契約
    第十四條第㈢款第3目、第十七條第㈠ 款約定，應自驗收結果
    符合系爭契約規定之日即104年8月13日、14日開始起算1 年
    ，分別於105年8月12日、13日即已屆滿。又上訴人未抗辯部
    分驗收工程項目中有何應解決事項得不予發還保固保證金之
    情形，揆諸前開說明，上訴人自應於保固年限屆滿後30日內
    發還保固保證金，是被上訴人主張上訴人應返還被上訴人保
    固保證金2萬9,517元，應有理由。
(七)上訴人得扣除違約金29萬2,645元及提存費用1,000元：
 1、上訴人抗辯：被上訴人既未完工，依系爭契約第十八條第㈠
    款約定，被上訴人自應完工日起至上訴人終止契約日即104
    年10月12日期間共139日，給付上訴人違約金38萬2,250元。
    原審衡量上訴人既已部分驗收，及上訴人因被上訴人違約將
    未完成部分另行發包予訴外人榮發工程行工程費僅89萬元，
    未受有進一步損害，故認上開逾期違約金38萬2,250元，容
    有過高，應酌減計算至部分驗收日即104年8月14日即29萬2,
    645元已足，尚無違誤，應予維持。
 2、至於上訴人抗辯提存費用1,000 元應由被上訴人負擔等語，
    此有提存通知書可參（原審卷四第17至18頁），此筆費用既
    係上訴人為被上訴人之利益而支出，自應予以扣除而由被上
    訴人負擔，上訴人此部分抗辯，尚屬可採。
五、綜上所述，上訴人就系爭工程應給付被上訴人工程款151萬8
    ,724元、履約保證金7萬5,941元及保固保證金2萬9,517元，
    並應扣除已給付工程款57萬1,114元、違約金29萬2,645元及
    提存費用1,000元，是被上訴人主張依系爭契約、民法第490
    條及不當得利之法律關係，請求上訴人給付75萬9,423元（
    計算式：1,518,724＋75,941＋29,517－571,114－292,645－1,00
    0＝759,423），為有理由，逾此部分之請求，即屬無據，應
    予駁回。原判決就上開應准許部分，命上訴人如數給付，並
    分別諭知兩造供擔保後，得、免假執行，核無不合，上訴意
    旨指摘原判決不當，求予廢棄改判，為無理由，應駁回其上
    訴。
六、本件事證已臻明確，兩造其餘之攻擊或防禦方法及所用之證
    據，經本院斟酌後，認為均不足以影響本判決之結果，爰不
    逐一論列，併此敘明。
七、據上論結，本件上訴為無理由，爰判決如主文。
中　　華　　民　　國　　110 　年　　10　　月　　13　　日
                  民事庭
                      審判長法  官   陳真真
　　　　　　　　　　　　　　法  官   許志龍
　　　　　　　　　　　　　　法  官   張  震
正本係照原本作成。
不得上訴。
中　　華　　民　　國　　110 　年　　10　　月　　15  　日
                            書記官   李麗鳳